最高法院民事判決　　　　　　　　　　　　　　　八十六年度台上字第三○一四號
　　上　訴　人　財政部國有財產局台灣南區辦事處台南分處
　　法定代理人　胡漢斌
　　訴訟代理人　郭玉山律師
　　被 上訴 人　財團法人台灣省台南市天宮
　　法定代理人　林永發
右當事人間請求返還信託物事件，上訴人對於中華民國八十五年十一月二十五日台灣
高等法院台南分院第二審判決（八十四年度重上字第七一號），提起上訴，本院判決
如左：
    主  文
原判決廢棄，發回台灣高等法院台南分院。
    理  由
本件被上訴人主張：伊係由創設人黃金垣捐獻其資產，並集合眾多信徒捐款所創立，
於民國五十四年在台南市○○路現址建竣「天宮」，並於五十五年十月二十九日辦理
財團法人登記，並由黃金垣任董事長。自此，黃金垣即長住於「天宮」，遷入戶籍擔
任「天宮」總監終身未娶，並整年在「天宮」為信徒指點迷津。信徒常有捐獻，長年
累積，均歸伊所有。黃金垣為管理及營運之便，乃先後運用「天宮」之資金購買如原
判決附表（下稱附表）所示不動產及已被徵收坐落台北縣深坑鄉○○○段公館後小段
第一二七之二、一二七之三號土地及車牌號碼ＵＢ－○四四五號（即原車牌000－
0000號）福特六和自用小客車一輛信託登記為黃金垣個人名義。詎黃金垣於七十
九年六月十七日去世，因無繼承人，乃由台灣台南地方法院於八十一年十一月二日裁
定選任上訴人為黃金垣遺產管理人，伊並於公告申報債權期間，向上訴人申報債權表
示上開黃金垣名義之資產實為伊信託登記於黃金垣名下，因黃金垣死亡，信託關係終
止，請將該資產包括徵收土地補償金新台幣（下同）五百零二萬三千四百八十四元交
付於伊，上訴人未置可否等情。求為命上訴人將如附表所示黃金垣名義之土地及房屋
移轉為伊所有；並給付伊五百零二萬三千四百八十四元及加算法定遲延利息，暨將黃
金垣名義之福特六和自用小客車（車牌號碼ＵＢ－○四四五號）變更為伊名義，交還
該車於伊之判決。
上訴人則以：上開房地及自用小客車登記在黃金垣名下，為黃金垣所有，並非被上訴
人信託登記為黃金垣之財產等語。資為抗辯。
原審將第一審所為被上訴人敗訴判決予以廢棄，改判如其所聲明，無非以：查，被上
訴人主張伊係創設人黃金垣捐獻其資產，並集合眾多信徒捐款所創立，於五十四年在
現址建竣「天宮」廟宇，並於五十五年十月二十九日辦理財團法人登記，黃金垣任法
人董事長，長住在「天宮」，終身未娶，並擔任「天宮」總監，日夜在「天宮」為信
徒指點迷津，信徒常捐獻；又以黃金垣名義登記如附表所示之不動產所有權狀、買賣
契約等文件，均由伊保管，車牌ＵＢ－○四四五號小客車司機劉高宗係由伊支付薪資
等情，業據其提出法人登記證書、所有權狀、買賣契約書及劉高宗之薪資扣繳憑單為
證，且為上訴人所不爭執，堪信為真實。關於附表編號一至十一號不動產（即坐落基
隆市中山區○○○段第九號等十一筆土地，應有部分各五分之一）部分；被上訴人主
張此十一筆土地總價款為一千六百六十萬元，付款方式如原判決事實欄所載云云，而
證人陳佳元亦證稱：上開土地每人應出之金額為一千六百六十萬元，黃金垣曾對伊表
示這筆錢是由「天宮」支付等語；另證人即「天宮」總務承辦人伍順和證稱：「天宮
」會計許炎山拿「天宮」的錢，叫伊去辦理匯款要付基隆市中山區○○○段土地之價
款，伊匯了兩次，均是匯給杜森成，一次是匯六百萬元，一次匯六十萬元等語；證人
即「天宮」會計許炎山證稱：付基隆市中山區○○○段土地價款有辦理四次匯款，均
是由伊交待匯款，其中兩次交付伍順和去辦，另兩次交待何人已記不得了等語。又依
被上訴人所提出之合作金庫存款單可知，確有以黃金垣名義分別於七十九年四月二十
三日匯六百萬元給杜森成，於七十九年八月二十八日即黃金垣死後（黃金垣係於七十
九年六月十九日死亡）匯六十萬元給杜森成之事實，參照上述伍順和、許炎山之證言
，此二次匯款即係許炎山交待伍順和所匯者。是依常理，若此十一筆土地非「天宮」
所購，當無於黃金垣死後，再由「天宮」之會計交待總務再匯款付清之理。關於附表
編號十二至十八號不動產（即坐落台北縣金山鄉○○段林口小段第三一之三號及牛埔
子小段第三二之一號等七筆土地）部分：被上訴人主張購買此七筆土地支出二百五十
七萬八千零三十五元，扣除其中雜支一萬零九百九十五元，土地價款為二百五十六萬
七千零四十元。而證人李信男證稱：編號十二、十三、十四號土地係伊賣給「天宮」
價金二百餘萬元。編號十七、十八號土地是伊捐給「天宮」要蓋廟用的，而編號十五
、十六號是向基隆地主買的等語；又被上訴人主張：「天宮」借用其職員黃銘坤名義
在台南市土地銀行開設甲存五一五號帳戶，開出此部分土地價款計有五次等語；有其
提出該帳號支票簿存根為證，依其上記載是付「台北金山地」，上訴人對該支票簿存
根（另有一張作廢支票）之真正並不爭執，且該支票簿存根之紙張、印文筆跡，依肉
眼即知其記載時間均已甚久，參諸證人李信男之證詞，此部分被上訴人之主張尚堪採
信。關於附表編號十九、二十（即坐落台北縣深坑鄉○○○段公館後小段第一二七、
一二七之一號土地）及被徵收同小段第一二七之二及一二七之三號土地部分：被上訴
人主張此部分總價款為六百六十萬元，係借用職員黃銘坤支票三紙分三次支付等情，
業據證人許炎山證明屬實，且提出「天宮收支帳單集冊」為證，該集冊筆跡、紙張，
均已老舊發黃，應非臨訟製作，故被上訴人此部分之主張，尚堪採信。關於附表編號
二十一至二十四號不動產（即坐落台南縣永康市○○段第三○二號等四筆土地，應有
部分各十分之一）部分：被上訴人主張，此部分土地價金為二百九十二萬八千四百元
，係向地主游金滿購買的等語，而證人即出賣人游金滿證稱：本件買賣是黃金垣與伊
洽談，黃金垣說是用「天宮」的錢買的，他說用他的名義要處分比較方便等語，並有
被上訴人提出之「天宮收支帳單集冊」為證，並經證人許炎山證明屬實，故被上訴人
此部分之主張，亦堪採信。關於附表編號二十五號之不動產（即坐落台北縣汐止鎮○
○○段山溪小段第一五之六號土地）部分：此部分係由被上訴人出資以黃金垣名義與
李信男之妻林江素蘭共同向原地主購買登記為李江素蘭名義，再將其之中應有部分一
萬分之八七二移轉為黃金垣等情，除經證人許炎山證明屬實外，並有上述「天宮收支
帳冊集冊」一本記載「五十萬－土甲」之記載為證，自屬可信。關於附表編號二十六
、二十七號不動產（即坐落台南市○○○段第二○五○號土地及其上建物即台南崇明
三街四○號）部分：查，證人董李秀錦證稱：天宮曾借用其台南市中小企業銀行第一
三四九號帳戶，支付附表編號二十六、二十七號房地及本件小客車之價款等語；又被
上訴人主張曾以上開帳號支票支付此部分不動產價款，合計七百二十萬元，並有上開
支票存根一冊為憑，上開存根上關於使用購買此部分不動產者，均記載「購物定金」
、「購屋第一次繳款」、「房屋」、「購屋尾款」等字樣，是被上訴人此部分之主張
堪予採信。關於附表編號二十八至三十二號不動產（即坐落台北市○○區○○段三小
段第七號、六號土地及其上建物、停車位）部分：被上訴人主張此部分係「天宮」出
資購買，價金二百六十八萬元，由「天宮」借用黃銘坤上開支票六紙支付與地主云云
，並據證人許炎山證明屬實，且有上開帳號支票存根簿一本及「天宮收支帳單集冊」
一本為證，該支票存根簿紙張均已泛黃，字跡已屬老舊，應非臨訟製作，故被上訴人
此部分之主張，即屬可採。關於車牌ＵＢ－○四四五號福特六合自用小客車部分：查
，此輛車款係被上訴人以董李秀錦名義在台南區中小企業銀行設立之帳戶所簽發之支
票支付，業據董李秀錦證述明確，並有支票存根在卷可稽，該存根上記載「款客車」
，足見確係用於購車之款，又據司機劉高宗證稱：該車係「天宮」買的，買車的錢是
廟裏拿出來，用董李秀錦名義開票的等語，且司機劉高宗薪資係由「天宮」支付，有
薪資扣繳憑單可稽，故被上訴人此部分之主張，亦屬可採。綜上，黃金垣生前為被上
訴人之董事長及「天宮」總監，且住於「天宮」，使用「天宮」之場所為信徒解韱，
指點迷津，並為之收取掛號費每人十元，且記帳者均為「天宮」之職員，其司機亦為
「天宮」之職員，支領「天宮」薪水，故被上訴人主張黃金垣係以「天宮」之一份子
之身分執行業務，此種收入屬「天宮」之收入，應屬可採。又信徒在經黃金垣解韱（
或稱相命）後，會拜燈，一燈三十元，如有捐錢去投「油箱」，按拜燈及添油錢，依
民間習俗均屬信徒對廟宇神明之捐獻，至為灼然。又除上開各項之論證外，附表之不
動產所有權狀均由被上訴人保管中，所用支票存根亦由被上訴人所保管，坐車司機由
「天宮」支付薪資等各項情節研判，被上訴人主張上述不動產及自用小客車為其所有
信託登記於黃金垣名義等語，堪以採信。又信託物被徵收，補償金為信託物之代位物
，具有同一性。被上訴人以黃金垣已死亡，信託關係已終止，爰訴請上訴人將附表所
示之不動產移轉登記為被上訴人所有，將上開小客車變更登記為被上訴人名義，並將
該車返還之，暨將補償金五百零二萬三千四百八十四元本息返還於被上訴人，於法均
屬有據，應予准許云云。為其判斷之基礎。
按當事人主張有利於己之事實者，就其事實有舉證之責任（民事訴訟法第二百七十七
條）。是當事人主張有信託關係存在者，自應就其信託關係存在之事實負舉證責任。
本件被上訴人主張就黃金垣生前以其名義登記之如附表所示之不動產及ＵＢ－○四四
五號自用小客車為被上訴人信託登記於黃金垣云云，自應就其與黃金垣間有信託關係
存在之事實負舉證責任。經查，原審固認定本件係以「天宮」之錢支付購買上開不動
產及自用小客車，惟被上訴人已自承上開不動產及自用小客車，均係黃金垣為管理方
便及績效，應運資金以個人名義為之（見一審卷四頁正面），則充其量似僅能認黃金
垣生前以「天宮」之錢購買上開不動產及自用小客車而已，至於被上訴人與黃金垣間
究係有何信託關係存在，原審迄未命被上訴人負舉證責任，即為不利於上訴人之判斷
，自欠允洽。又上訴人辯稱：「以黃金垣如此龐大之遺產，真如同被上訴人指稱係其
信託於黃金垣，則以信託人既為財團法人，依民法第六十二條規定財團之管理方法係
捐助章程應訂定之項目規定，而財團法人又係以財產為基礎之團體，則有關財產之處
分管理，自應規定於捐助章程，是關於其財產之信託契約，豈能僅憑被上訴人說詞，
即主張對已故黃金垣曾有信託關係，而登記於黃金垣名下之財產，悉為其財產，顯違
常理」、「財團法人之捐助金額於財團設立時，應即已確定，而依民法第六十一條第
四款規定財團財產之總額為應登記事項，嗣後財團之財產有所增加，則應辦理變更登
記，以被上訴人是財團法人，就系爭龐大財產，未依法辦理變更登記，以黃金垣
登記之財產，空言為其所有，顯其陳述之事實，既未依法律規定又乏證據證明，以實
其說，其主張自難謂為有理」各等語（見一審卷二八頁），為其重要之防禦方法，且
攸關被上訴人之請求是否允當，原審恝置未論，亦屬可議。上訴論旨，指摘原判決違
背法令，求予廢棄，非無理由。
據上論結，本件上訴為有理由。依民事訴訟法第四百七十七條第一項、第四百七十八
條第一項，判決如主文。
中      華      民      國    八十六    年      九      月     二十六   日
                              最高法院民事第三庭
                                  審判長法官  范  秉  閣
                                        法官  朱  建  男
                                        法官  許  澍  林
                                        法官  蘇  達  志
                                        法官  顏  南  全
      右正本證明與原本無異
                                              書  記  官
中      華      民      國    八十六    年      十      月     十三     日
